【裁判字號】    97,訴,3295
【裁判日期】    971205
【裁判案由】    違反毒品危害防制條例
【裁判全文】
臺灣彰化地方法院刑事判決              97年度訴字第3295號
公  訴  人  臺灣彰化地方法院檢察署檢察官
被      告  甲○○
上列被告因毒品危害防制條例案件，經檢察官提起公訴（97年度
毒偵字第4109號），被告於本院準備程序中自白犯罪，本院認有
刑事訴訟法第273 條之1 第1 項之情形，合議裁定由受命法官獨
任進行簡式審判程序，茲審理判決如下：
    主  文
甲○○施用第一級毒品，累犯，處有期徒刑拾月，扣案之海洛因
包（合計淨重零點伍陸公克）均沒收銷燬之；扣案之注射針筒
參支、塑膠鏟管壹支均沒收；又施用第二級毒品，累犯，處有期
徒刑陸月。應執行有期徒刑壹年貳月，扣案之第一級毒品海洛因
包（合計淨重零點伍陸公克）均沒收銷燬之；扣案之注射針筒
支、塑膠鏟管壹支均沒收之。
    事  實
一、甲○○前於民國（下同）88年間，因施用毒品案件，經本院
    以88年度毒聲字第5418號裁定送觀察、勒戒後，認無繼續施
    用之傾向，而於89年5月2日執行完畢釋放，並由臺灣彰化地
    方法院檢察署檢察官以89年度毒偵緝字第274號、第275號、
    第276號為不起訴處分確定。其復不知悔改，在前開觀察、
    勒戒執行完畢釋放後5年內之91年間，因施用毒品案件，由
    臺灣彰化地方法院檢察署檢察官聲請送強制戒治並提起公訴
    ，強制戒治部分，經本院以91年度毒聲字第2963號裁定令入
    戒治處所施以強制戒治，後由本院以92年度毒聲字第1866
    號裁定停止戒治，所餘戒治期間付保護管束，而於92年9月
    24日出戒治處所，惟因違反保護管束情節重大，復由本院以
    92年度毒聲字第2609號裁定撤銷停止戒治及保護管束，令入
    戒治處所施以強制戒治，惟因法律修正而無庸執行，業於93
    年1月9日釋放；其所涉刑事責任部分，則經本院以91年度訴
    字第1455號判決分別判處有期徒刑10月、5月，並定應執行
    刑為有期徒刑1年2月確定，並於94年3月28日因縮短刑期假
    釋出監，於94年4月24日縮刑假釋期滿執行完畢（第一案）
    ；復因連續施用第一級毒品案件，經本院以95年度訴字第
    391號判決判處有期徒刑9月確定（第二案）；又因竊盜案件
    ，經本院以95年度易字第581號判決判處有期徒刑1年（第三
    案）；又因連續施用第二級毒品案件，經臺灣高等法院臺中
    分院以95年度上易字第293號判決判處有期徒刑9月（第四案
    ），上開第二、三、四案經臺灣高等法院臺中分院以95年度
    聲字第696號裁定定應執行有期徒刑2年4月確定，嗣經臺灣
    高等法院臺中分院以96年度聲減字第761號裁定減為有期徒
    刑4月又15日、有期徒刑6月、有期徒刑4月又15日，並定應
    執行有期徒刑1年2月，如易科罰金，以銀元300元折算1日，
    業於96年7月16日執行完畢釋放。詎其仍不知悔改，復分別
    基於施用第一、二級毒品之犯意，於97年10月9日上午8時許
    ，在彰化縣員林鎮○○路某工地內，將海洛因摻水置入針筒
    內注射進入體內之方式，施用第一級毒品海洛因1次；另於
    97年10月9日為警採尿前4日之某時，在其位於彰化縣員林鎮
    ○○里○○街209巷24號住所內，以將第二級毒品甲基安非
    他命置於玻璃球內，再以火燒烤吸食其煙之方式，施用第二
    級毒品甲基安非他命1次。嗣於97年10月9日下午3時許，為
    警於彰化縣大村鄉擺塘橫巷12號查獲，並扣得海洛因3包（
    合計淨重0.56公克）、注射針筒3支、塑膠鏟管1支，並經其
    同意採集尿液送驗後，結果呈嗎啡、可待因、甲基安非他命
    陽性反應，始查悉上情。
二、案經彰化縣警察局員林分局報告臺灣彰化地方法院檢察署檢
    察官偵查起訴。
    理  由
一、按除被告所犯為死刑、無期徒刑、最輕本刑為3年以上有期
    徒刑之罪或高等法院管轄第1審案件者外，於前條第1項程序
    進行中，被告先就被訴事實為有罪之陳述時，審判長得告知
    被告簡式審判程序之旨，並聽取當事人、代理人、辯護人及
    輔佐人之意見後，裁定進行簡式審判程序；除簡式審判程序
    及簡易程序及第376條第1款、第2款所列之罪之案件外，第1
    審應行合議審判，刑事訴訟法第273條之1第1項、第284條之
    1分別定有明文。本件被告甲○○所涉係死刑、無期徒刑、
    最輕本刑為3年以上有期徒刑之罪或高等法院管轄第1審案件
    以外之罪，並於本院行準備程序時就被訴事實為有罪之陳述
    ，本院合議庭依前揭規定，經評議結果，裁定改由受命法官
    獨任行簡式審判程序，先予敘明。
二、上揭犯罪事實，業據被告甲○○於本院準備程序、審理時坦
    承無訛，且其於97年10月9日為警查獲後所採集之尿液，經
    送鑑驗結果，確實呈甲基安非他命、可待因、嗎啡陽性反應
    ，此有尿液編號與真實姓名對照認證單及詮昕科技股份有限
    公司97年10月22日報告編號7A160413號濫用藥物尿液檢驗報
    告各1紙在卷可稽；而扣案之白色粉末3包，經送鑑驗結果，
    確實均含第一級毒品海洛因成分（合計淨重0.56公克），有
    毒品初步檢驗報告單及法務部調查局調科壹字第0972304405
    0號鑑定書各1紙附卷可參，足見被告之自白與事實相符。
三、按觀察、勒戒或強制戒治執行完畢釋放後，5年內再犯毒品
    危害防制條例第10條之罪，即應直接依法追訴判決，固毋庸
    再行該條例針對「初犯」所規定之觀察、勒戒或強制戒治等
    治療程序，然若係於觀察、勒戒或強制戒治執行完畢釋放後
    ，5年後再犯第10條之罪者，則應重新依該條例第20條第1項
    、第2項關於「初犯」之規定，先行送觀察、勒戒，並依其
    觀察、勒戒結果有無繼續施用毒品傾向，以定其是否施以強
    制戒治之治療程序，再於上開治療程序執行完畢後始由檢察
    官為不起訴處分，而非直接加以追訴處罰，此觀諸現行生效
    施行之毒品危害防制條例（於92年7月9日修正公布，自93年
    1月9日施行）第20條、第23條之規定甚明。而考諸前開毒品
    危害防制條例之修正理由主要係認觀察、勒戒或強制戒治後
    5年後再犯者，顯見前所實施之觀察、勒戒或強制戒治已足
    以遮斷其施用毒品之癮，為期自新及協助其斷除毒癮，對此
    5年後再犯者仍適用初犯之規定（即該條例第20條第3項之規
    定），即先經觀察、勒戒、強制戒治之程序【見該條例第20
    條修法理由5第3項修正理由（二）】，且為配合簡化施用毒
    品犯之刑事處遇程序，並鑑於經觀察、勒戒或強制戒治執行
    完畢釋放後5年內再犯者，其再犯率甚高，原據以實施之觀
    察勒戒及強制戒治既已無法收其實效，自應施以刑事處遇【
    見該條例第23條修正理由3（二）】，凡此俱見現行毒品危
    害防制條例於修正時刪除修正前2犯及3犯之規定，一改修法
    前繁雜之處遇程序，僅將施用毒品犯簡化區分為初犯、再犯
    外，並認施用毒品者係屬病患性犯人，以觀察、勒戒戒除其
    身癮，併以強制戒治方式祛除心癮之措施。由是觀之，現行
    毒品危害防制條例仍採「刑罰處遇程序」與「治療之保安處
    分程序」二者併行之方式，並將施用毒品者區分為「初犯」
    與「再犯」之不同，詳言之，倘毒品施用者係前經觀察、勒
    戒或強制戒制等治療程序執行完畢5年後，始再施用毒品之
    「初犯」，因認前所執行之觀察、勒戒或強制戒治足收戒除
    毒癮之效，自應重新先經觀察、勒戒或強制戒治等治療程序
    ，並於治療程序執行完畢後由檢察官直接為不起訴處分，毋
    庸對之追訴處罰，反觀，在「再犯」之情形，因其先前所為
    治療程序顯未能收祛除毒癮之實效，且考量施用毒品者之再
    犯率偏高，乃簡化其刑事處遇程序，而對之直接追訴處罰，
    不再施以保安處分之治療程序，是現行毒品危害防制條例所
    採「初犯」與「再犯」之界分，已揚棄過去修正前毒品危害
    防制條例所採一、二、三犯之判斷標準及處遇程序，且側重
    於觀察、勒戒或強制戒治等治療程序是否確實收其成效。因
    之，對於所謂「初犯」與「再犯」之區別，除應視其是否於
    觀察、勒戒或強制戒治執行完畢釋放後，5年後再犯者外，
    尚應兼顧其前次所施予觀察、勒戒、強制戒治程序之成效以
    資判斷，如此方能貫徹現行毒品危害防制條例之修正立法意
    旨，且細繹現行毒品危害防制條例第20條、第23條之立法理
    由可知，所謂「再犯」應係指依該條例規定執行觀察、勒戒
    、強制戒治完畢釋放，再犯施用毒品罪者均屬之（見該條例
    第20條修法理由2後段），是對於現行毒品危害防制條例第
    20條第3項規定「觀察、勒戒或強制戒治執行完畢後，5年後
    再犯」之解釋，自應限於該施用毒品之行為人於觀察、勒戒
    或強制戒治執行完畢後5年內均未再有任何施用毒品之犯行
    ，始足當之，茍其施用毒品之犯行，前經觀察、勒戒或強制
    戒治執行完畢後，5年內曾因再犯施用第1、2級毒品之行為
    ，而經法院判處刑罰之處遇程序確定者，縱其係於觀察、勒
    戒或強制戒治執行完畢5年後復為施用毒品者，因其於治療
    程序之保安處分執行完畢5年內，既仍有繼續施用毒品之犯
    行，即難認前所執行之治療程序有何戒除其身心毒癮之成效
    可言，自不得僅憑該次施用毒品犯行係在前次執行治療程序
    之保安處分完畢後5年後再犯一端，即依現行毒品危害防制
    條例第20條第3項規定，逕認為「初犯」，而適用同條第1、
    2項之觀察、勒戒或強制戒治等治療程序，否則無異使接受
    治療程序執行成效不彰，而屢犯施用毒品罪之行為人，僅因
    其施用毒品行為與前次觀察、勒戒或強制戒治完畢之時間相
    距已逾5年，反得循初犯之保安處分程序，獲邀寬典，不啻
    與前揭毒品危害防制條例之修法初衷背道而馳，是就此情形
    ，仍應認屬「再犯」之範疇，直接適用刑事刑罰處遇之程序
    ，始符修法之本旨。查本件被告前於88 年間，因施用毒品
    案件，經本院以88年度毒聲字第5418號裁定送觀察、勒戒後
    ，認無繼續施用之傾向，而於89年5月2日執行完畢釋放，詎
    其於前開觀察、勒戒執行完畢5年內之91年間，因施用毒品
    案件，由臺灣彰化地方法院檢察署檢察官聲請送強制戒治並
    提起公訴，強制戒治部分，經本院以91年度毒聲字第2963
    號裁定令入戒治處所施以強制戒治，後由本院以92年度毒聲
    字第1866號裁定停止戒治，所餘戒治期間付保護管束，而於
    92年9月24日出戒治處所，惟因違反保護管束情節重大，復
    由本院以92年度毒聲字第2609號裁定撤銷停止戒治及保護管
    束，令入戒治處所施以強制戒治，惟因法律修正而無庸執行
    ，業於93年1月9日釋放；其所涉刑事責任部分，則經本院以
    91年度訴字第1455號判決分別判處有期徒刑10月、5月，並
    定應執行刑為有期徒刑1年2月確定等情，此有臺灣高等法院
    被告前案紀錄表在卷可參，而被告本件施用第一、二級毒品
    之犯行，雖係在前次觀察、勒戒處分執行完畢5年後所犯，
    惟被告於上開觀察、勒戒處分執行完畢釋放5年內，曾再犯
    施用第一、二級毒品之罪經法院宣示判決並確定，已詳述如
    前，顯見其並非於觀察、勒戒處分執行完畢釋放後5年內均
    無任何施用毒品之犯行，且其既已於上開觀察、勒戒處分執
    行完畢5年內再犯施用第一、二級毒品之罪，已符合毒品危
    害防制條第23條第2項之所定之追訴要件，揆諸前開毒品危
    害防制條例條文及說明，被告所為本件施用第一、二級毒品
    之犯行，即均無「初犯」規定之適用，自均毋須再重新施予
    觀察、勒戒或強制戒制之處遇程序，而均應直接訴追處罰，
    附為敘明。
四、核被告甲○○所為，係犯毒品危害防制條例第10條第1 項之
    施用第一級毒品罪及同條例第10條第2項之施用第二級毒品
    罪。被告於施用前持有第1級毒品海洛因、第2級毒品甲基安
    非他命之低度行為，各為施用之高度行為所吸收，均不另論
    罪。被告所犯上開2罪，犯意各別，行為互殊，應予分論併
    罰。又查，被告於95年間，因連續施用第一級毒品案件，經
    本院以95年度訴字第391號判決判處有期徒刑9月確定（第一
    案）；又因竊盜案件，經本院以95年度易字第581號判決判
    處有期徒刑1年（第二案）；又因連續施用第二級毒品案件
    ，經臺灣高等法院臺中分院以95年度上易字第293號判決判
    處有期徒刑9月（第三案），上開第一、二、三案經臺灣高
    等法院臺中分院以95年度聲字第696號裁定定應執行有期徒
    刑2年4月確定，嗣經臺灣高等法院臺中分院以96年度聲減字
    第761號裁定減為有期徒刑4月又15日、有期徒刑6月、有期
    徒刑4月又15日，並定應執行有期徒刑1年2月，如易科罰金
    ，以銀元300元折算1日，業於96年7月16日執行完畢釋放等
    情，有臺灣彰化地方法院檢察署刑案資料查註紀錄表及臺灣
    高等法院被告前案紀錄表各1份在卷可憑，其於5年以內再犯
    本件有期徒刑以上之罪，構成累犯，均應依刑法第47條第1
    項規定加重其刑。爰審酌被告前即有施用毒品之前科，且曾
    因施用毒品而送觀察、勒戒，仍未能戒除毒癮，竟再度施用
    毒品戕害自身健康，及其犯罪之動機、目的、所生危害及犯
    罪後尚知坦承犯行，態度良好等一切情狀，各量處如主文所
    示之刑，並定應執行之刑，以示懲儆。末查，扣案之第一級
    毒品海洛因3包（合計淨重0.56公克）為查獲之毒品，不問
    屬於犯人與否，均依毒品危害防制條例第18條第1項前段規
    定宣告沒收並銷燬之。又扣案之注射針筒3支及塑膠鏟管1支
    ，為被告所有且為被告施用第一級毒品所用之物，業據被告
    自承在卷，均應依刑法第38條第1項第2款之規定沒收之。
據上論斷，應依刑事訴訟法第273條之1第1項、第299條第1項前
段，毒品危害防制條例第10條第1、2項、第18條第1項前段，刑
法第11條、第47條第1項、第51條第5款、第38條第1項第2款，判
決如主文。
本案經檢察官紀雅惠到庭執行職務。
中    華    民    國    97    年    12    月    5    日
                        刑事第二庭    法  官  黃齡玉
以上正本證明與原本無異。
如不服本判決應於收受判決後10日內向本院提出上訴書狀，並應
敘述具體理由；其未敘述上訴理由者，應於上訴期間屆滿後20日
內向本院補提理由書（均須按他造當事人之人數附繕本）「切勿
逕送上級法院」。
中    華    民    國    97    年    12    月    5     日
                                      書記官  林嘉賢
 毒品危害防制條例第10條
施用第一級毒品者，處 6 月以上 5 年以下有期徒刑。
施用第二級毒品者，處 3 年以下有期徒刑。


司法院資訊處製作；財團法人民間司法改革基金會備份。
